【裁判字號】    97,交上訴,163
【裁判日期】    971216
【裁判案由】    過失致死
【裁判全文】
臺灣高等法院刑事判決               97年度交上訴字第163號
上  訴  人
即  被  告  乙○○
選任辯護人  林財生律師
上列上訴人因過失致死案件，不服臺灣桃園地方法院96年度審交
訴字第30號，中華民國97年4月18日第一審判決（起訴案號：臺
灣桃園地方法院檢察署96年度偵字第15372號），提起上訴，本
院判決如下：
    主  文
原判決撤銷，發回臺灣桃園地方法院依判決前之程序更為審判。
    理  由
一、原審判決如附件判決書所載。
二、按依刑事訴訟法第七編之一（協商程序）所為之科刑判決，
    不得上訴。但有第455條之4第1項第1款、第2款、第4款、第
    6款、第7款所定情形之一，或協商判決違反同條第2項之規
    定者，不在此限。對於前項但書之上訴，第二審法院之調查
    以上訴理由所指摘之事項為限。第二審法院認為上訴有理由
    者，應將原判決撤銷，將案件發回第一審法院依判決前之程
    序更為審判。刑事訴訟法第455條之10第1項、第2項、第3項
    定有明文。
三、本案原審法院係依協商程序判決，惟被告否認協商之存在，
    而提起上訴，原審先於97年5月14日以裁定駁回，被告提起
    抗告，本院97年抗字第575號抗告程序中，查證原審開庭過
    程為：
（一）於97年8月14日上午9時23分勘驗原審97年4月16日上午9時
      40分開始之「審判筆錄」之錄音帶內容，即協商過程之內
      容如下：
    (一)00:14:37.554：
      檢察官：「乙○○，7個月可以接受否，7個月？」
      審判長：「暫時到裡面7個月吧，我也沒辦法救你」
              「請公辯一下」
  (二)00:15:23.578：
      審判長：「可以嗎，乙○○，做個決定吧」
    00:15:40.468：
      檢察官：「因為你的…（模糊）到此為此，所以知道就不
      用再提前了，所以給你六個月內的意義也不大，對不對，
      給你易科罰金的意義也不大，因你不用賺錢還他，那就等
      他告你，那就7個月好了，下個月執行，大概5月底可以嗎
      」
      審判長：「可以嗎，乙○○，要回答阿，可不可以，要回
      答，你都不說話，不知你的意思」
    (三)00:16:39.380：
      審判長：「100萬元有收到喔，甲○○先生？」
      甲○○：「有」
      檢察官：「……（模糊）什麼時候到期？」
      甲○○：「最後一張是禮拜六到期…」
      檢察官：「那應該已經到了…」
  (四)00:17:13.817：
      審判長：「可以嗎？可以嗎？其他的，公司去處理，反正
      你進去裡面」
      檢察官：「你們公司大概也是這樣，你自己的行為自己
      負責，那我們今天就把他結了，那你再去跟你們公司談，
      也談不出什麼來，那他也不願意給你緩刑，我也沒辦法」
    00:17:54.350：
      檢察官：「要不要今天決定，還是要延1個禮拜？」
      審判長：「不行，今天決定，再過去，我們辦案時間就過
      了，今天一定要決定」「剛有一個人犯因為你，再提下去
      了」
  (五)00:18:13.439：
      檢察官：「你考慮的結果？還是要在外面談？那我們先開
      後面的？」
    00:18:20.335：
      乙○○：「不必了，那就去關啦」
      檢察官：「確定喔，今天付了就不能再改了喔」
      審判長：「公辯來了沒有？…他會來喔？…好」
      審判長：「那同意這樣子的話，原則上就確定了喔，除非
      有法定事由才能上訴，大概2、3個月後執行，你再準備一
      下，我們判決書會先到。」（錄音結束）
    (六)該光碟錄音內容雜訊多、模糊不清，部分內容幾無法辨識
      。惟至本次錄音結束，審判長並未詢問抗告人即被告達成
      協商合意是否出於自由意志，也並未有公設辯護人發言的
      聲音，不能確定該次庭期公設辯護人是否在場。
（二）依本院前開勘驗筆錄之內容以觀，一開始檢察官與被告協
      商科刑範圍為有期徒刑7月時，審判長稱「請公辯一下」
      ，顯見被告開始與檢察官為協商程序時，公設辯護人並未
      在場協助；而於協商程序過程最後，抗告人稱：「不必了
      ，那就去關啦」，審判長復稱：「公辯來了沒有？…他會
      來喔？…好」等語，顯見及至協商程序結束時，原審指定
      之公設辯護人尚未到庭協助抗告人甚明，否則審判長焉會
      詢問公辯來了沒有乎？
（三）另經本院抗告程序傳喚原審公設辯護人陳瑞明到庭亦證稱
      ，對於本件協商程序過程及協商內容係有期徒刑7月，完
      全沒有印象等語（參見本院裁定卷97年7月2日訊問筆錄第
      3頁），暨依前開勘驗筆錄所載，至該次開庭錄音結束，
      並未出現公設辯護人發言的聲音，不能確定該次庭期公設
      辯護人是否在場等情，均足堪佐證。依此，則原審於上開
      協商程序過程中，所指定之公設辯護人並未實際到庭協助
      被告進行協商程序之事實應可認定，原審所為之協商程序
      自有違反刑事訴訟法第455條之5第1項之規定。
（四）本件依前開本院裁定案件之勘驗筆錄所示，及至庭訊錄音
      結束時，審判長並未詢問被告達成協商合意是否出於自由
      意志；另就本院前述勘驗筆錄之內容以觀，一開始檢察官
      與被告協商刑度為有期徒刑7月時，審判長亦加入協商程
      序之進行，而建議被告「暫時到裡面7個月吧，我也沒辦
      法救你」；其後檢察官及審判長一再多次要求被告表示是
      否可以接受有期徒刑7月，甚至在檢察官表示：「要不要
      今天決定還是要延一個禮拜？」時，審判長竟稱：「不行
      ，今天決定，再過去，我們辦案時間就過了，今天一定要
      決定」「剛有一個人犯，因為你再提下去了」等語。原審
      在該日開庭時，明顯給予被告不當之壓力，嗣經檢察官再
      次詢問時，被告始無奈稱：「不必了，那就去關啦」，之
      後審判長復稱：「那同意這樣子的話，原則上就確定了喔
      ，除非有法定事由才能上訴，大概2、3個月後執行，你再
      準備一下，我們判決書會先到。」等語。而依刑事訴訟法
      第455條之2第1項之規定，協商程序之過程應由被告（含
      辯護人）與檢察官為之，法院並無積極介入之餘地，本件
      原審審判長在協商過程中一再對被告表示意見，檢察官亦
      反覆要求被告同意有期徒刑7月之刑度，在無辯護人之協
      助下，致被告之自由意志明顯受到影響，依上開說明，被
      告對於協商之結果既非出於其完全之自由意志，自得對此
      協商判決提起上訴。
四、次按，除所犯為死刑、無期徒刑、最輕本刑3年以上有期徒
    刑之罪或高等法院管轄第一審案件者外，案件經檢察官提起
    公訴或聲請簡易判決處刑，於第一審言詞辯論終結前或簡易
    判決處刑前，檢察官得於徵詢被害人之意見後，逕行或依被
    告或其代理人、辯護人之請求，經法院同意，就下列事項於
    審判外進行協商，經當事人雙方合意且被告認罪者，由「檢
    察官」聲請法院改依協商程序而為判決，刑事訴訟法第455
    條之2亦定有明文，意即協商程序應經法院事先之同意及依
    聲請以裁定改依協商程序而為判決。查本件原審既於97年4
    月16日裁定由受命法官獨任進行簡式審判程序（參見原審卷
    第83頁），惟同日竟進行實質之協商程序（按原審未另有改
    依協商程序之裁定，卷內亦無該日相關出席人員之傳票送達
    回證可資查證），程序復以審判筆錄為之（參見原審卷第84
    頁），所為之訴訟程序亦有未洽。
五、原審法院未注意及此，仍依上開不合法明確之協商程序，在
    被告非出於自由意志下，而為科處有期徒刑1年2月，減為有
    期徒刑7月之判決，自有違反刑事訴訟法第455條之4第1項第
    2款情事。被告提起上訴執以指摘原判決協商過程不當，為
    有理由，應由本院將原判決撤銷，發回原審法院依判決前之
    程序更為審判。
據上論斷，應依刑事訴訟法第455條之10第3項，判決如主文。
本案經檢察官鄭龍照到庭執行職務。
中    華    民    國    97    年    12    月    16    日
                  刑事第一庭  審判長法  官  葉騰瑞
                                    法  官  莊明彰
                                    法  官  王炳梁
以上正本證明與原本無異。
如不服本判決，應於收受送達後10日內向本院提出上訴書狀，其
未敘述上訴之理由者並得於提起上訴後10日內向本院補提理由書
（均須按他造當事人之人數附繕本）「切勿逕送上級法院」。
                                    書記官  廖逸柔
中    華    民    國    97    年    12    月    16    日
附件：
臺灣桃園地方法院刑事判決            96年度審交訴字第30號
公  訴  人  臺灣桃園地方法院檢察署檢察官
被      告  乙○○  男  55歲（民國○○年○○月○日生）
                    身分證統一編號：Ｚ000000000號
                    住新竹縣湖口鄉○○村○○路○段91巷5號
                    居桃園縣平鎮市○○街12號1樓
                    居桃園縣中壢市○○路○段77號
指定辯護人  本院公設辯護人  陳瑞明
上列被告因業務過失致死案件，經檢察官提起公訴（96年度偵字
第15372 號），被告於準備程序進行中為有罪之陳述，經本院合
議庭裁定由受命法官獨任進行簡式審判程序後，檢察官聲請改依
協商程序而為判決，本院判決如下：
    主  文
乙○○從事業務之人，因業務上之過失致人於死，處有期徒刑壹
年貳月，減為有期徒刑柒月。
    事實及理由
一、本件被告所犯係死刑、無期徒刑或最輕本刑為3 年以上有期
    徒刑以外之罪，其於準備程序中就被訴事實為有罪之陳述，
    經本院告知簡式審判程序之旨，並聽取公訴人、被告及辯護
    人之意見後，爰依刑事訴訟法第273 條之1 第1 項規定合議
    裁定由受命法官獨任進行簡式審判程序。
二、乙○○平日以駕駛運送貨物為業，係從事駕駛業務之人，於
    民國95年2 月27日18時14分許，駕駛車牌號碼FE-736號營業
    大貨曳引車、後拖有車牌號碼7N-76 號營業全拖車，附載李
    宗叡（原名李治國）外出載貨，行經桃園縣蘆竹鄉○○街電
    桿編號中興幹34A 前時，本應注意停於路邊之車輛，在夜間
    無燈光設備或照明不清之道路，均應顯示停車燈光或反光標
    誌，而依當時天侯晴、夜間無照明、柏油路面乾燥、無缺陷
    等情形，並無不能注意之情事，竟疏未注意，將其所駕駛之
    上開曳引車及全拖車臨時停放上址路旁後，旋即離去，適有
    王貝瑜騎乘車牌號碼F3X-896 號重型機車，沿上開新興路由
    北向南方向行駛，行經該處時，所騎乘機車之右前導流板撞
    擊同向乙○○（起訴書誤載為李治國，應予更正）所停放路
    旁營業全拖車之左後車尾護欄後，向左傾倒並側滑至對向車
    道上，適又有簡秋蘭（已由檢察官另為不起訴處分）駕駛車
    牌號碼LF-2813 號自用小客車由南往北方向駛至，剎車不及
    ，其左前保險桿仍碰撞王貝瑜上開機車，王貝瑜經送醫急救
    ，延至95年3 月1 日凌晨0 時30分許，仍因顱內出血而死亡
    。案經臺灣桃園地方法院檢察署檢察官據報相驗後簽分偵辦
    及自動檢舉偵查後起訴。
三、證據：
  (一)被告乙○○於偵訊及本院行準備程序時自白。
  (二)證人即同案被告李宗叡於偵訊及本院行準備程序時之供述，
    證人簡秋蘭於警詢、偵訊中之證述，證人即被害人家屬甲○
    ○於警詢、偵訊及本院準備程序中之證述。
  (三)道路交通事故現場圖、道路交通事故調查報告表、相驗屍體
    證明書、驗斷書、勘驗筆錄、臺灣省桃園縣區車輛行車事故
    鑑定委員會95年4 月13日桃縣行字第09552011034 號鑑定意
    見書、臺灣省車輛行車事故覆議鑑定委員會95年7 月12日府
    覆議字第0950100471號鑑定意見書各1 份、現場及車損照片
    10張附卷可稽。
四、本件經檢察官與被告於審判外達成協商之合意且被告已認罪
    ，其合意內容為：被告乙○○願受科刑範圍為有期徒刑1 年
    2 月，減為有期徒刑7 月。經查，上開協商合意並無刑事訴
    訟法第455 條之4 第1 項所列情形之一，檢察官聲請改依協
    商程序而為判決，本院爰不經言詞辯論，於協商合意範圍內
    為協商判決，合予敘明。
五、附記事項
  (一)新舊法比較：
    按被告行為後，刑法於94年1 月7 日修正，94年2 月2 日公
    布，95年7 月1 日起施行。按「行為後法律有變更者，適用
    行為時之法律，但行為後之法律有利於行為人者，適用最有
    利於行為人之法律」，修正後刑法第2 條第1 項定有明文。
    此條規定係規範行為後法律變更所生新舊法律比較適用之準
    據法，本身尚無新舊法比較之問題，於新法施行後，應一律
    適用新法第2 條第1 項之規定，為「從舊從輕」之比較，先
    予敘明。再按本次法律變更，比較時應就罪刑有關之共犯、
    未遂犯、想像競合犯、牽連犯、連續犯、結合犯，以及累犯
    加重、自首減輕暨其他法定加減原因（如身分加減）與加減
    例等一切情形，綜其全部罪刑之結果而為比較（最高法院95
    年5 月23日95年度第8 次刑庭會議決議參照）；又比較適用
    最有利於行為人之法律，應就罪刑有關之一切情形，比較其
    全部之結果，而為整體之適用，不應割裂而分別適用有利益
    之條文，此有最高法院27年上字第2615號、29年上字第964
    號判例要旨可資參照；惟如新舊法處罰之輕重相同，即無比
    較適用之問題，非修正後刑法第2 條第1 項規定所指之法律
    有變更，即無該條之適用，應依一般法律適用原則，適用裁
    判時法。其為純文字修正者，更應同此（最高法院95年11月
    7 日第21次刑事庭會議決議參照）。茲就本件修正前、後應
    適用刑罰之規定，說明如下：
  1.被告行為後，業已增訂刑法施行法第1 條之1 ，並規定：「
    中華民國94年1 月7 日刑法修正施行後，刑法分則編所定罰
    金之貨幣單位為新臺幣。94年1 月7 日刑法修正時，刑法分
    則編未修正之條文定有罰金者，自94年1 月7 日刑法修正施
    行後，就其所定數額提高為30倍。但72年6 月26日至94年1
    月7 日新增或修正之條文，就其所定數額提高為3 倍。」，
    是就現行刑法中，有關於罰金刑處罰之規定已有修正，惟經
    比較增訂之刑法施行法第1 條之1 與被告行為時之罰金罰鍰
    提高標準條例第1 條前段、現行法規所定貨幣單位折算新臺
    幣標準第2 條結果，二者規定適用之結果並無不同，依最高
    法院95年第21次刑事庭會議決議意旨，應依一般法律適用原
    則，適用裁判時法。
  2.刑法第33條第5 款業已修正規定「罰金：新臺幣1 千元以上
    ，以百元計算之。」，與修正前舊刑法第33條第5 款規定「
    罰金：1 元（按係銀元，折算為新臺幣3 元）以上。」不同
    。比較新舊法結果，以舊法較有利於行為人，新法並無對被
    告較為有利之情形，依修正後即現行刑法第2 條第1 項前段
    ，此部分應適用修正前刑法第33條第5 款之規定。
  (二)又被告乙○○本件犯行之犯罪時間，係在96年4 月24日之前
    ，所犯分別為刑法第276 條第2 項之罪，合於中華民國九十
    六年罪犯減刑條例第2 條第1 項第3 款規定之減刑條件，爰
    均減其宣告刑二分之一。
六、應適用之法條：刑事訴訟法第273 條之1 第1 項、第455 條
    之4 第2 項、第455 條之8 ，修正後刑法第2 條第1 項前段
    ，刑法第276 條第2 項，刑法施行法第1 條之1 第1 項、第
    2 項前段，中華民國九十六年罪犯減刑條例第2 條第1 項第
    3 款、第7 條，判決如主文。
七、協商判決除有刑事訴訟法第455 條之4 第1 項第1 款於本訊
    問程序終結前，被告撤銷協商合意或檢察官撤回協商聲請者
    ；第2 款被告協商之意思非出於自由意志者；第4 款被告所
    犯之罪非第455 條之2 第1 項所定得以協商判決者；第6 款
    被告有其他較重之裁判上一罪之犯罪事實者；第7 款法院認
    應諭知免刑或免訴、不受理者情形之一，及違反同條第2 項
    「法院應於協商合意範圍內為判決；法院為協商判決所科之
    刑，以宣告緩刑或二年以下有期徒刑、拘役或罰金為限」之
    規定者外，不得上訴。
八、如有前述例外得上訴之情形，又不服本件判決，得自收受判
    決送達之日起10日內，向本院提出上訴書狀，上訴於第二審
    法院。
本案經檢察官鄭堤升到庭執行職務。
中    華    民    國    97    年    4     月    18    日
                  交通法庭    法  官  徐  培  元
以上正本證明與原本無異。
                              書記官  楊  美  慧
中    華    民    國    97    年    4     月    20    日
附錄本案論罪科刑法條：
刑法第276條第2項：
從事業務之人，因業務上之過失犯前項之罪者，處五年以下有期
徒刑或拘役，得併科三千元以下罰金。


司法院資訊處製作；財團法人民間司法改革基金會備份。
